---
title: "Trabajo Práctico Final"
author: "Axel Cesar Wood Niella, Lucía Bernochi, Priscilla Vanesa Tenas Vai"
date: "Fecha de entrega: 26/04/2021"
output: pdf_document
editor_options: 
  markdown: 
    wrap: 72
---

```{r setup, include=FALSE}
library(readxl)
library(ggplot2)
library(ggpubr)
library(nortest)
library(car)
library(stats)
library(fastDummies)
library(knitr)
library(epiR)
library(pROC)
library(BSDA)
library(plyr)
```

## 1. Objetivos

El objetivo del taller y del trabajo es la presentación del diseño de
una investigación basado en una base de datos de interés que en este
caso se trato de biomarcadores urinarios del cáncer de páncreas y
posterior análisis estadístico de la misma.

## 2. Introducción

El cáncer de páncreas se trata de un tipo de cáncer extremadamente
mortal. Una vez diagnosticada la enfermedad, la tasa de supervivencia a
cinco años es inferior al 10%. De todas formas, si el cáncer de páncreas
es detectado en estadios tempranos las probabilidades de sobrevivir son
mucho más altas. Sin embargo, este es difícil de detectar con
anticipación ya que no causa síntomas de inmediato. Una vez que los
síntomas aparecen suelen ser imperceptibles. Algunos de los síntomas
incluyen: coloración amarillenta de la piel y los ojos, dolor en el
abdomen, dolor en la espalda, pérdida de peso y fatiga. También, se
presenta una dificultad extra en el diagnóstico debido a que el páncreas
está oculto detrás de otros órganos por lo que el profesional de la
salud no puede palpar los tumores en los exámenes de rutina. Para el
diagnóstico efectivo, el profesional de la salud incluye: examen físico,
pruebas de sangre, exámenes de imágenes y biopsia. Posteriormente al
diagnóstico positivo los posibles tratamientos pueden incluir: cirugía,
radiación y quimioterapia y terapia dirigida. Está última usa
medicamentos u otras sustancias para combatir células cancerosas
específicas y así causar el menor daño posible sobre las células
normales y sanas.

En la actualidad no existen biomarcadores específicos con la capacidad
de generar una detección temprana sobre el cáncer de páncreas. En la
práctica clínica se utiliza como principal biomarcador el CA19-9 que no
es específico al cáncer de páncreas, pero sirve para controlar la
respuesta al tratamiento. Tradicionalmente, la principal fuente de
biomarcadores es la sangre (como lo es para el caso de CA19-9) pero a
partir de la orina surge una nueva fuente potencial para la búsqueda de
biomarcadores ya que permite un muestreo completamente no invasivo, gran
cantidades de recolección en volumen y facilidad en la repetición de
mediciones.

Finalmente, el problema principal en la detección está en que el cáncer
de páncreas no muestra síntomas hasta que este no ha sido diseminado por
todo el cuerpo. En consecuencia, el objetivo está en encontrar una
prueba de diagnóstica capaz de identificar a las personas con
posibilidades de desarrollar la enfermedad.

En el caso puntual de la investigación elegida y con el objetivo
mencionado anteriormente se confecciona un panel con diferentes
biomarcadores urinarios (creatinina, LYVE1, REG1B y TFF1) para obtener
un PancRISK que permite la estratificación de los pacientes en aquellos
con riesgo "normal" o "elevado" de desarrollar cáncer pancreático
(adenocarcinoma ductal pancreático).

A continuación, se define la pregunta PICO de la investigación.

-   **Población (P):** Hombres y mujeres con un rango etario entre 26 y
    89 años con histeorias clínicas diferentes: pacientes saludables,
    pacientes con afecciones pancreáticas no cancerosas, como
    pancreatitis crónica y pacientes con adenocarcinoma ductal
    pancreático.

-   **Intervención (I):** Medición de cuatro biomarcadores urinarios:
    creatinina, LYVE1, REG1B y TFF1.

-   **Comparación (C):** Pacientes con adenocarcinoma ductal pancreático
    vs. Pacientes sin adenocarcinoma ductual pancreático.

-   **Outcomes (O):** Presencia o no de cáncer pancreático
    (adenocarcinoma ductal pancreático).

## 3. Materiales y métodos

### Diseño de estudio, settings y participantes

La enfermedad tiene baja prevalencia (60 mil pacientes al año) por lo
que es un estudio de casos y controles. En este estudios de casos y
controles se tomo una base de datos de muestras tomadas en el Hospital
Boston EEUU. Estas muestras fueron tomadas previo a la realización de
una intervención quirúrgica o de tratamiento quimioterapéutico para el
tratamiento de cancer de pancreas durante 6 meses. Se utilizaron
muestras de orina y plasma y se emparearon por sexo y edad siempre que
fue posible. Estas fueron preservadas y guardadas según procedimientos
operativos estándar. Las muestras fueron tomadas tanto de hombres como
mujeres en un rango etario de 45 a 80 años por ser la edad de mayor
prevalencia de la enfermedad. Se tomaron muestras de pacientes sin
afecciones pancreáticas o neoplasias malignas conocidas ni antecedentes
de enfermedades renales en el momento de la recogida, otras procedían de
pacientes con enfermedades hepatobiliares benignas (grupo benigno) y
finalmente muestras que eran de pacientes con adenocarcinoma ductal
pancreático. Las muestras del grupo benigno incluyen pancreatitis
crónica, enfermedades de la vesícula biliar, lesiones quísticas del
páncreas y casos con dolor abdominal y síntomas gastrointestinales
sugestivos de origen pancreático.

### Variables

Se determina como variable respuesta al diagnostico de cancer de
pancreas con CA19_9 en plasma y creatinina, LYVE1, REG1B, TFF1, REG1A en
orina como variables explicativas. Se debe tener en cuenta en el
análisis que conforme la edad aumenta el riesgo de que las funciones
renales no sean las adecuadas y que el biomarcador en orina no sea el
esperado.

### Data sources/ measurement

Las muestras de orina y plamsa fueron procesadas en grupos de 40 para
llenar un kit de Elisa. Todas las mediciones fueron realizadas en
duplicado para confirmar los resultados.

-   REG1B: fue medida utilizando TMB Substrate Set y Stop Solution de
    BioLegend para su cuantificacion.

-   Creatinina: se midió en el Laboratorio de Bioquímica Clínica del
    Universidad de Westminster usando un analizador ILab Aries del
    Laboratorio de Instrumentación según el protocolo del fabricante.
    Unidad: mmol/l

El resto de las variables fueron medidas utilizando el FLUOstar Omega
Microplate Reader utilizando los kit de Elisa y sus limites de deteccion
son los siguiente:

-   CA19_9:0.3 U/ml

-   TFF1: 3.91 pg/ml

-   REG1B: 8 pg/ml

-   LYVE1: 56 pg/ml

### Sesgos

El posible sesgo que identificamos a la hora de realizar el estudio es
el sesgo de seleccion. Consideramos este puede afectar el estudio ya que
se tomaron muestras de paciente en un rango etario de 45 a 80 años
siendo estas las edades con mayor prevalencia de la enfermedad. No
obstante, las funciones renales de pacientes mayores de edad pueden
funcionar de una manera distinta a la esperada y afectar la presencia
del biomarcador.

### Tamaño del Estudio

### Variables Cuantitativa

Las variables cuantitativas fueron separadas en grupos dependiendo de
provenian de una muestra de plasma o orina. Los pacientes no fueron
agrupados en distintos grupos segun la edad cuestion que podria tener un
efecto en los resultados encontrados.

## 4. Resultados

Lo primero que se realizo fue la carga del archivo datacancer.cvs y se
observo el tipo de datos que contenía.

```{r}
# Creo objeto DMO
data <- read.csv2(file.choose(), sep = ";")
# Muestro el tipo de datos en tabla 
tab = data.frame(Variable = names(data), Tipo = sapply(data, class), 
row.names = NULL) 

```

En primer lugar, vemos que las variables sex y diagnosis se importaron
como tipo character por lo que hay que cambiarlas a tipo factor ya que
se tratan de variables dicotómicas y politómicas respectivamente.

En segundo lugar, vemos que las variables creatinine, LYVE1, REG1B y
TFF1 se importaron como tipo character por lo que hay que cambiarlas a
tipo numeric ya que se tratan de variables numéricas.

Mediante el siguiente código se cambia el tipo de variables.

```{r}
# Cambio tipo de variables
data$sex <- as.factor(data$sex)
data$diagnosis <- as.factor(data$diagnosis)
data$creatinine <- as.numeric(data$creatinine)
data$LYVE1 <- as.numeric(data$LYVE1)
data$REG1B <- as.numeric(data$REG1B)
data$TFF1 <- as.numeric(data$TFF1)
# Muestro el tipo de datos en tabla 
tab = data.frame(Variable = names(data), Tipo = sapply(data, class), row.names = NULL) 
```

Se procede a trabajar únicamente con los grupos 1 y 3 correspondientes a
sanos vs. pacientes con cáncer de páncreas. Además, dado que hay datos
faltantes procedemos a realizar el análisis para observar si los mismos
corresponden a un porcentaje menor al 20%.

```{r}
# En primer lugar nos quedamos con el grupo 1 y 3 (sanos vs cáncer de pancreas)
data1 <- data[data$diagnosis !=2,]

data7 <- data1[!(is.na(data1$LYVE1) & is.na(data1$REG1B) & is.na(data1$TFF1)),]
data8 <- data7[!(is.na(data7$LYVE1) & is.na(data7$REG1B)),]
data8 <- data8[!(is.na(data8$TFF1) & is.na(data8$REG1B)),]
data8 <- data8[!(is.na(data8$TFF1) & is.na(data8$LYVE1)),]
data9 <- rownames(data8[is.na(data8$LYVE1),])

data8 <- data8[sample(1:nrow(data8), 0.984*nrow(data8)),] #50% of data

sum(is.na(data8$REG1B))
sum(is.na(data8$TFF1))
sum(is.na(data8$LYVE1))
```

Una vez verificado que los datos obtenidos tienen una faltante menor al
20% se procede a reemplazar los datos faltantes por la media
correspondiente para cada una de las variables. También, se cambian los
grupos 1 y 3 por grupos 0 y 1 respectivamente, es decir, control vs.
cáncer de páncreas. Además, se realizan los cambios de tipo de variables
correspondientes.

```{r}
# Cargamos el data set final con el que vamos a trabajar 
datafinal <- read.csv2(file.choose(), sep = ",")

# Cambio tipo de variables a numeric
datafinal$creatinine <- as.numeric(datafinal$creatinine)
datafinal$LYVE1 <- as.numeric(datafinal$LYVE1)
datafinal$REG1B <- as.numeric(datafinal$REG1B)
datafinal$TFF1 <- as.numeric(datafinal$TFF1)

# Cambiamos el grupo 1 y 3 por grupo 0 y 1 respectivamente (Control vs Cáncer) 
datafinal$diagnosis[datafinal$diagnosis==1]<-0
datafinal$diagnosis[datafinal$diagnosis==3]<-1

# Cambio tipo de variables a factor
datafinal$sex <- as.factor(datafinal$sex)
datafinal$diagnosis <- as.factor(datafinal$diagnosis)

# Ponemos la media en los NA
datafinal$LYVE1[is.na(datafinal$LYVE1)]<- mean(datafinal$LYVE1, na.rm = TRUE)
datafinal$REG1B[is.na(datafinal$REG1B)]<- mean(datafinal$REG1B, na.rm = TRUE)
datafinal$TFF1[is.na(datafinal$TFF1)]<- mean(datafinal$TFF1, na.rm = TRUE)

# Muestro el tipo de datos en tabla 
tab = data.frame(Variable = names(datafinal), Tipo = sapply(datafinal, class), 
                 row.names = NULL) 

```

### **Identificación de variables, su forma de medirlas y su distribución**

En primer lugar, se separa la base de datos por grupo correspondientes a
Control vs. Cáncer de páncreas.

```{r}
G0 <- subset(datafinal, datafinal$diagnosis==0)
G1 <- subset(datafinal, datafinal$diagnosis==1)
```

A continuación, se realiza el análisis para cada variable.

#### **Variable: sex**

En primer lugar, se genera la tabla de frecuencias.

```{r}
# Tabla de frecuencias 
tf <- table(datafinal$sex, datafinal$diagnosis, dnn = c('Genero', 'Cáncer de páncreas'))
colnames(tf) <- c('No', 'Si')
rownames(tf) <- c('Fem', 'Masc')
kable(tf)
```

La variable sex se trata de una variable del tipo cualitativa nominal
categórica y en consecuencia posee una distribución binominal.

Dado que se trata de variables dicotómicas para proceder a realizar el
análisis de la independencia entre las mismas se debería realizar test
de Chi cuadrado. Además, dado que la tabla de contingencia es de 2x2 se
debe realizar el test utilizando la corrección de continuidad. La
hipótesis nula y alternativa en este caso serán:

-   $H_0$: Se trata de variables independientes.

-   $H_1$: No se trata de variables independientes.

#### **Variable: age**


```{r}
prueba_normalidad <- function(x, xlab='datos', ylab='Densidad', main='Titulo'){
  print(shapiro.test(x))
  print(lillie.test(x))
  print(ggqqplot(x, main= main, col = "lightseagreen"))
  min <- min(x)
  max <- max(x)
  media <- mean(x)
  des <- sd(x)
  hist(x, freq = FALSE, 
       main = main, xlab = xlab, ylab = ylab, border = 'black', 
       col = "lightpink2")
  curve(dnorm(x, media, des), min, max, add = TRUE,
        col="lightseagreen",lwd=2.5)
}
```

Finalmente, una vez armada la función anterior se comprueba mediante la
misma si la variable edad para el grupo Control tiene una distribución
normal o no.

```{r, out.width = "68%", fig.align="center"}
edad0 <- G0$age
prueba_normalidad(edad0, 'Variable: Edad Grupo 0', main= 'Prueba de normalidad - Edad G0')
```

Analizando los tests estadísticos y sabiendo que la hipótesis nula en
este caso sería que la distribución de la variable es normal, podemos
observar que para el test de Shapiro-Wilk el valor de p es igual a
0.6925 y mayor a 0.05, entonces rechazo la hipótesis alternativa y
acepto la nula. Para el caso del test de Lilliefors el valor de p es
igual a 0.5633 y mayor a 0.05, por lo que, al igual que en el test de
Shapiro-Wilk se rechaza la hipótesis alternativa y se acepta la nula.

En el gráfico de Q-Q plot podemos observar que la distribución de puntos
es bastante uniforme respecto de la recta de distribución ideal. Por
otra parte, el histograma presenta una forma acampanada y simétrica.

Por último, mediante el resultado de ambos tests y el análisis de los
gráficos se puede concluir que la variable edad para el grupo 0 tiene
una distribución normal.

A continuación, se realiza el mismo análisis para el grupo 1.

```{r, out.width = "68%", fig.align="center"}
edad1 <- G1$age
prueba_normalidad(edad1, 'Variable: Edad Grupo 1', main= 'Prueba de normalidad - Edad G1')
```

Analizando los tests estadísticos y sabiendo que la hipótesis nula en
este caso sería que la distribución de la variable es normal, podemos
observar que para el test de Shapiro-Wilk el valor de p es igual a
0.1561 y mayor a 0.05, entonces rechazo la hipótesis alternativa y
acepto la nula. Para el caso del test de Lilliefors el valor de p es
igual a 0.08022 y mayor a 0.05, por lo que, al igual que en el test de
Shapiro-Wilk se rechaza la hipótesis alternativa y se acepta la nula.

En el gráfico de Q-Q plot podemos observar que la distribución de puntos
es bastante dispersa respecto de la recta de distribución ideal. Por
otra parte, el histograma no presenta una forma acampanada y simétrica.

Por último, mediante el resultado de ambos tests y pese a el análisis de
los gráficos se puede concluir que la variable edad para el grupo 1
tiene una distribución normal.

Finalmente, la variable age/edad se trata de una variable explicatoria
del tipo cuantitativa continua que se mide en unidades de años. Como se
comprobo anteriormente se trata de una variable que posee distribución
normal para ambos grupos y por lo anterior para realizar la comparación
entre los mismos se debe analizar la homocedasticidad para poder
posteriormente realizar el test Z. Para esto previamente se debe
realizar el test de Levene. La hipótesis nula para este caso será que
las varianzas de ambos grupos son homogéneas, mientras que la hipótesis
alternativa será que las varianzas de ambos grupos son heterogéneas. Si
se cumplen las condiciones de homocedasticidad y la muestra es mayor a
30 como lo es en este caso, se puede realizar el test Z. Las hipótesis
del test serán:

-   $H_0: \mu_{Grupo0} - \mu_{Grupo1} = 0$

-   $H_1: \mu_{Grupo0} - \mu_{Grupo1} \neq 0$

#### **Variable: Creatinine**

En primer lugar, se realiza el análisis de normalidad de la variable
para el grupo Control mediante la función que se encuentra a
continuación. La función devuelve las pruebas de normalidad que se
deberían realizar para comprobar la distribución de una variable
continua, tanto con Test estadísticos (Shapiro-Wilk y
Kolgomorov-Smirnov) como con métodos gráficos (Histograma, Q-Q plot).

```{r, out.width = "68%", fig.align="center"}
creatinina0 <- G0$creatinine
prueba_normalidad(creatinina0, 'Variable: Creatinina Grupo 0', main= 'Prueba de normalidad - Creatinina G0')
```

Analizando los tests estadísticos y sabiendo que la hipótesis nula en
este caso sería que la distribución de la variable es normal, podemos
observar que para el test de Shapiro-Wilk el valor de p es menor a
2.512e-16 y menor a 0.05, entonces acepto la hipótesis alternativa y
rechazo la nula. Para el caso del test de Lilliefors el valor de p es
menor a 2.2e-16 y por lo tanto menor a 0.05, por lo que, al igual que en
el test de Shapiro-Wilk se acepta la hipótesis alternativa y se rechaza
la nula.

En el gráfico de Q-Q plot podemos observar que la distribución de puntos
es bastante dispersa respecto de la recta de distribución ideal. Por
otra parte, el histograma no presenta una forma acampanada ni simétrica.

Por último, mediante el resultado de ambos tests y el análisis de los
gráficos se puede concluir que la variable creatinine para el grupo 0 no
tiene una distribución normal.

A continuación, se realiza el mismo análisis para el grupo 1.

```{r, out.width = "68%", fig.align="center"}
creatinina1 <- G1$creatinine
prueba_normalidad(creatinina1, 'Variable: Creatinina Grupo 1', main= 'Prueba de normalidad - Creatinina G1')
```

Analizando los tests estadísticos y sabiendo que la hipótesis nula en
este caso sería que la distribución de la variable es normal, podemos
observar que para el test de Shapiro-Wilk el valor de p es menor a
1.79e-08 y menor a 0.05, entonces acepto la hipótesis alternativa y
rechazo la nula. Para el caso del test de Lilliefors el valor de p es
menor a 2.2e-16 y por lo tanto menor a 0.05, por lo que, al igual que en
el test de Shapiro-Wilk se acepta la hipótesis alternativa y se rechaza
la nula.

En el gráfico de Q-Q plot podemos observar que la distribución de puntos
es bastante dispersa respecto de la recta de distribución ideal. Por
otra parte, el histograma no presenta una forma acampanada ni simétrica.

Por último, mediante el resultado de ambos tests y el análisis de los
gráficos se puede concluir que la variable creatinine para el grupo 1 no
tiene una distribución normal.

Finalmente, la variable creatinine se trata de una variable explicatoria
del tipo cuantitativa continua que se mide en unidades de mmol/l. Como
se comprobó anteriormente se trata de una variable que posee
distribución no normal para ambos grupos y por lo anterior para realizar
la comparación entre los mismos se debería utilizar el test de Wilcoxon.
Las hipótesis del test son:

-   $H_0 : \theta_{Grupo0} - \theta_{Grupo1} = 0$

-   $H_1 : \theta_{Grupo0} - \theta_{Grupo1} \neq 0$

Donde $\theta$ corresponde a la mediana de la variable.

#### **Variable: LYVE1**

En primer lugar, se realiza el análisis de normalidad de la variable
para el grupo Control mediante la función que se encuentra a
continuación. La función devuelve las pruebas de normalidad que se
deberían realizar para comprobar la distribución de una variable
continua, tanto con Test estadísticos (Shapiro-Wilk y
Kolgomorov-Smirnov) como con métodos gráficos (Histograma, Q-Q plot).

```{r, out.width = "68%", fig.align="center"}
LYVE10 <- G0$LYVE1
prueba_normalidad(LYVE10, 'Variable: LYVE1 Grupo 0', main= 'Prueba de normalidad - LYVE1 G0')
```

Analizando los tests estadísticos y sabiendo que la hipótesis nula en
este caso sería que la distribución de la variable es normal, podemos
observar que para el test de Shapiro-Wilk el valor de p es menor a
2.2e-16 y por lo tanto menor a 0.05, entonces acepto la hipótesis
alternativa y rechazo la nula. Para el caso del test de Lilliefors el
valor de p es menor a 2.2e-16 y por lo tanto menor a 0.05, por lo que,
al igual que en el test de Shapiro-Wilk se acepta la hipótesis
alternativa y se rechaza la nula.

En el gráfico de Q-Q plot podemos observar que la distribución de puntos
es bastante dispersa respecto de la recta de distribución ideal. Por
otra parte, el histograma no presenta una forma acampanada ni simétrica.

Por último, mediante el resultado de ambos tests y el análisis de los
gráficos se puede concluir que la variable LYVE1 para el grupo 0 no
tiene una distribución normal.

A continuación, se realiza el mismo análisis para el grupo 1.

```{r, out.width = "68%", fig.align="center"}
LYVE11 <- G1$LYVE1
prueba_normalidad(LYVE11, 'Variable: LYVE1 Grupo 1', main= 'Prueba de normalidad - LYVE1 G1')
```

Analizando los tests estadísticos y sabiendo que la hipótesis nula en
este caso sería que la distribución de la variable es normal, podemos
observar que para el test de Shapiro-Wilk el valor de p es igual a
1.052e-08 y menor a 0.05, entonces acepto la hipótesis alternativa y
rechazo la nula. Para el caso del test de Lilliefors el valor de p es
igual a 3.452e-14 y menor a 0.05, por lo que, al igual que en el test de
Shapiro-Wilk se acepta la hipótesis alternativa y se rechaza la nula.

En el gráfico de Q-Q plot podemos observar que la distribución de puntos
es bastante dispersa respecto de la recta de distribución ideal. Por
otra parte, el histograma no presenta una forma acampanada ni simétrica.

Por último, mediante el resultado de ambos tests y el análisis de los
gráficos se puede concluir que la variable LYVE1 para el grupo 1 no
tiene una distribución normal.

Finalmente, la variable LYVE1 se trata de una variable explicatoria del
tipo cuantitativa continua que se mide en unidades de pg/ml. Como se
comprobo anteriormente se trata de una variable que posee distribución
no normal para ambos grupos y por lo anterior para realizar la
comparación entre los mismos se debería utilizar el test de Wilcoxon.
Las hipótesis del test son:

-   $H_0 : \theta_{Grupo0} - \theta_{Grupo1} = 0$

-   $H_1 : \theta_{Grupo0} - \theta_{Grupo1} \neq 0$

Donde $\theta$ corresponde a la mediana de la variable.

#### **Variable: REG1B**

En primer lugar, se realiza el análisis de normalidad de la variable
para el grupo Control mediante la función que se encuentra a
continuación. La función devuelve las pruebas de normalidad que se
deberían realizar para comprobar la distribución de una variable
continua, tanto con Test estadísticos (Shapiro-Wilk y
Kolgomorov-Smirnov) como con métodos gráficos (Histograma, Q-Q plot).

```{r, out.width = "68%", fig.align="center"}
REG1B0 <- G0$REG1B
prueba_normalidad(REG1B0, 'Variable: REG1B Grupo 0', main= 'Prueba de normalidad - REG1B G0')
```

Analizando los tests estadísticos y sabiendo que la hipótesis nula en
este caso sería que la distribución de la variable es normal, podemos
observar que para el test de Shapiro-Wilk el valor de p es igual
1.307e-13 y menor a 0.05, entonces acepto la hipótesis alternativa y
rechazo la nula. Para el caso del test de Lilliefors el valor de p es
menor a 2.2e-16 y por lo tanto menor a 0.05, por lo que, al igual que en
el test de Shapiro-Wilk se acepta la hipótesis alternativa y se rechaza
la nula.

En el gráfico de Q-Q plot podemos observar que la distribución de puntos
es bastante dispersa respecto de la recta de distribución ideal. Por
otra parte, el histograma no presenta una forma acampanada ni simétrica.

Por último, mediante el resultado de ambos tests y el análisis de los
gráficos se puede concluir que la variable REG1B para el grupo 0 no
tiene una distribución normal.

A continuación, se realiza el mismo análisis para el grupo 1.

```{r, out.width = "68%", fig.align="center"}
REG1B1 <- G1$REG1B
prueba_normalidad(REG1B1, 'Variable: REG1B Grupo 1', main= 'Prueba de normalidad - REG1B G1')

```

Analizando los tests estadísticos y sabiendo que la hipótesis nula en
este caso sería que la distribución de la variable es normal, podemos
observar que para el test de Shapiro-Wilk el valor de p es igual
2.875e-06 y menor a 0.05, entonces acepto la hipótesis alternativa y
rechazo la nula. Para el caso del test de Lilliefors el valor de p es
menor a 0.0001734 y menor a 0.05, por lo que, al igual que en el test de
Shapiro-Wilk se acepta la hipótesis alternativa y se rechaza la nula.

En el gráfico de Q-Q plot podemos observar que la distribución de puntos
es dispersa respecto de la recta de distribución ideal. Por otra parte,
el histograma no presenta una forma acampanada ni simétrica.

Por último, mediante el resultado de ambos tests y el análisis de los
gráficos se puede concluir que la variable REG1B para el grupo 1 no
tiene una distribución normal.

Finalmente, la variable REG1B se trata de una variable explicatoria del
tipo cuantitativa continua que se mide en unidades de pg/ml. Como se
comprobo anteriormente se trata de una variable que posee distribución
no normal para ambos grupos y por lo anterior para realizar la
comparación entre los mismos se debería utilizar el test de Wilcoxon.
Las hipótesis del test son:

-   $H_0 : \theta_{Grupo0} - \theta_{Grupo1} = 0$

-   $H_1 : \theta_{Grupo0} - \theta_{Grupo1} \neq 0$

Donde $\theta$ corresponde a la mediana de la variable.

#### **Variable: TFF1**

En primer lugar, se realiza el análisis de normalidad de la variable
para el grupo Control mediante la función que se encuentra a
continuación. La función devuelve las pruebas de normalidad que se
deberían realizar para comprobar la distribución de una variable
continua, tanto con Test estadísticos (Shapiro-Wilk y
Kolgomorov-Smirnov) como con métodos gráficos (Histograma, Q-Q plot).

```{r, out.width = "68%", fig.align="center"}
TFF10 <- G0$TFF1
prueba_normalidad(TFF10, 'Variable: TFF1 Grupo 0', main= 'Prueba de normalidad - TFF1 G0')

```

Analizando los tests estadísticos y sabiendo que la hipótesis nula en
este caso sería que la distribución de la variable es normal, podemos
observar que para el test de Shapiro-Wilk el valor de p es igual
1.396e-13 y menor a 0.05, entonces acepto la hipótesis alternativa y
rechazo la nula. Para el caso del test de Lilliefors el valor de p es
menor a 2.2e-16 y por lo tanto menor a 0.05, por lo que, al igual que en
el test de Shapiro-Wilk se acepta la hipótesis alternativa y se rechaza
la nula.

En el gráfico de Q-Q plot podemos observar que la distribución de puntos
es bastante dispersa respecto de la recta de distribución ideal. Por
otra parte, el histograma no presenta una forma acampanada ni simétrica.

Por último, mediante el resultado de ambos tests y el análisis de los
gráficos se puede concluir que la variable TFF1 para el grupo 0 no tiene
una distribución normal.

A continuación, se realiza el mismo análisis para el grupo 1.

```{r, out.width = "68%", fig.align="center"}
TFF11 <- G1$TFF1
#prueba_normalidad(TFF11, 'Variable: TFF1 Grupo 1', main= 'Prueba de normalidad - TFF1 G1')
```

Analizando los tests estadísticos y sabiendo que la hipótesis nula en
este caso sería que la distribución de la variable es normal, podemos
observar que para el test de Shapiro-Wilk el valor de p es igual
2.466e-05 y menor a 0.05, entonces acepto la hipótesis alternativa y
rechazo la nula. Para el caso del test de Lilliefors el valor de p es
igual a 0.001016 y menor a 0.05, por lo que, al igual que en el test de
Shapiro-Wilk se acepta la hipótesis alternativa y se rechaza la nula.

En el gráfico de Q-Q plot podemos observar que la distribución de puntos
es dispersa respecto de la recta de distribución ideal. Por otra parte,
el histograma no presenta una forma acampanada ni simétrica.

Por último, mediante el resultado de ambos tests y el análisis de los
gráficos se puede concluir que la variable TFF1 para el grupo 1 no tiene
una distribución normal.

Finalmente, la variable TFF1 se trata de una variable explicatoria del
tipo cuantitativa continua que se mide en unidades de pg/ml. Como se
comprobo anteriormente se trata de una variable que posee distribución
no normal para ambos grupos y por lo anterior para realizar la
comparación entre los mismos se debería utilizar el test de Wilcoxon.
Las hipótesis del test son:

-   $H_0 : \theta_{Grupo0} - \theta_{Grupo1} = 0$

-   $H_1 : \theta_{Grupo0} - \theta_{Grupo1} \neq 0$

Donde $\theta$ corresponde a la mediana de la variable.

#### **Variable: diagnosis**



### Analisis univariado

#### Variable: Sex

La variable dicotomica Sex se debe analizar utilizando el Test Chi
Cuadrado con corrección de continuidad como se menciono anteriormente.
La tabla ce contingencia de esta variable se definió como \textit{tf}.
Las hipótesis nula y alternativa en este caso serán:

-   $H_0$: Se trata de variables independientes.

-   $H_1$: No se trata de variables independientes.

```{r}
chisq.test(tf, correct = TRUE)
```

Dado que el p-value es menor que 0.05 se acepta la hipótesis
alternativa, rechazando la hipótesis nula. Es decir, el genero y el
cáncer de páncreas no son variables independientes.

#### Variable: Age

Si se cumplen las condiciones de homocedasticidad y la muestra es mayor
a 30 como lo es en este caso, se puede realizar el test Z. Las hipótesis
del test serán:

-   $H_0: \mu_{Grupo0} - \mu_{Grupo1} = 0$

-   $H_1: \mu_{Grupo0} - \mu_{Grupo1} \neq 0$

Previamente se realiza un Levene Test para analizar la homocedasticidad,
donde la hipótesis nula es que las varianzas de ambas variables son
homogéneas y la hipótesis alternativa establece que son distintas.

```{r}
leveneTest(y= datafinal$age, group= datafinal$diagnosis)
```

Podemos observar que el p-valor es mayor a 0.05 por lo que no se rechaza
la hipótesis nula, por lo tanto cumple condición para realizar el Test
Z.

```{r}
## No se que sigma poner en cada uno 
sigma.x <- sd(edad0)
sigma.y <- sd(edad1)
z.test(edad0,edad1, mu = 0, sigma.x=sigma.x, sigma.y =sigma.y, conf.level = 0.95)
```

Como se puede observar el p-valor es menor que 0.05 por lo que se
rechaza la hipotesis nula, y se cumple que la diferencia entre las
medias de edad del grupo 1 y del grupo 2 es distinta de cero. Se puede
ver que las medias estimadas son 57.71134 y 65.25000 para los grupos 1 y
2 respectivamente.

#### Variable: Creatinine

Entonces, se aplica el test Wilcoxon. Las hipotesis del mismo son las
siguientes:

-   La hipótesis nula establece que la mediana del grado de dolor del
    grupo 1 no difiere de la del grupo 2.
    $\rightarrow \, H_0 : \theta_{Grupo0} - \theta_{Grupo1} = 0$

-   La hipótesis alternativa afirma que las medianas son distintas
    $\rightarrow \, H_1 : \theta_{Grupo0} - \theta_{Grupo1} \neq 0$

Donde $\theta$ corresponde a la mediana de la variable.

Recordamos que anteriormente se definieron *creatinina0* y *creatinina1*
como la creatinina para los grupos 0 y 1 respectivamente. Los datos no
están apareados por lo que se determina \textit{paired = F} en el test.

```{r}
wilcox.test(creatinina0, creatinina1, paired = F, conf.int =0.95)
```

Como se puede observar, el p-valor es mayor a 0.05 por lo que se rechaza
la hipótesis nula.

#### Variable: LYVE1

Recordamos que las hipotesis para el test Wilcoxon son las siguientes:

-   $H_0 : \theta_{Grupo0} - \theta_{Grupo1} = 0$

-   $H_1 : \theta_{Grupo0} - \theta_{Grupo1} \neq 0$

Donde $\theta$ corresponde a la mediana de la variable.

Como vimos anteriormente, se definieron *LYVE10* y *LYVE11* como la
LYVE1 para los grupos 0 y 1 respectivamente. Los datos no están
apareados por lo que se determina \textit{paired = F} en el test.

```{r}
wilcox.test(LYVE10, LYVE11, paired = F, conf.int =0.95)
```

Como se puede observar, el p-valor es menor a 0.05 por lo que se rechaza
la hipótesis nula. Además, la mediana de la diferencia entre las
muestras del grupo 0 y del grupo 1 para la variable *LYVE1* es de
-31.78906 pg/ml, con un intervalo de confianza del 95 % entre -31.79223
pg/ml y -31.61921 pg/ml.

#### Variable: REG1B

Entonces, se aplica el test Wilcoxon. Las hipotesis del mismo son las
siguientes:

-   La hipótesis nula establece que la mediana del grado de dolor del
    grupo 1 no difiere de la del grupo 2.
    $\rightarrow \, H_0 : \theta_{Grupo0} - \theta_{Grupo1} = 0$

-   La hipótesis alternativa afirma que las medianas son distintas
    $\rightarrow \, H_1 : \theta_{Grupo0} - \theta_{Grupo1} \neq 0$

Donde $\theta$ corresponde a la mediana de la variable.

Recordamos que anteriormente se definieron *REG1B0* y *REG1B1* como la
REG1B para los grupos 0 y 1 respectivamente. Los datos no están
apareados por lo que se determina \textit{paired = F} en el test.

```{r}
wilcox.test(REG1B0, REG1B1, paired = F, conf.int =0.95)
```

Como se puede observar, el p-valor es mayor a 0.05 por lo que se acepta
la hipótesis nula.

#### Variable: TFF1

Recordamos que las hipotesis para el test Wilcoxon son las siguientes:

-   $H_0 : \theta_{Grupo0} - \theta_{Grupo1} = 0$

-   $H_1 : \theta_{Grupo0} - \theta_{Grupo1} \neq 0$

Donde $\theta$ corresponde a la mediana de la variable.

Recordamos que anteriormente se definieron *TFF10* y *TFF11* como la
TFF1 para los grupos 0 y 1 respectivamente. Los datos no están apareados
por lo que se determina \textit{paired = F} en el test.

```{r}
wilcox.test(TFF10, TFF11, paired = F, conf.int =0.95)
```

Como se puede observar, el p-valor es menor a 0.05 por lo que se rechaza
la hipótesis nula. Además, la mediana de la diferencia entre las
muestras del grupo 0 y del grupo 1 para la variable *TFF1* es de
-175.7217, con un intervalo de confianza del 95 % entre -255.37294 pg/ml
y -79.62802 pg/ml.

### En resumen:

| Variable   | Test           |                Hipotesis                      | p-valor   | Inferencia        |
|:----------:|:--------------:|:---------------------------------------------:|:---------:|:-----------------:|
| Sex        | Chi Cuadrado   | $H_0$: Se trata de variables independientes   | 0.01542   | Se rechaza  $H_0$  |
| Age        | Test Z         | $H_0: \mu_{Grupo0} - \mu_{Grupo1} = 0$        | 0.0001176 | Se rechaza  $H_0$ |
| Creatinina | Wilcoxon       | $H_0 : \theta_{Grupo0} - \theta_{Grupo1} = 0$ | 0.6698    | Se acepta  $H_0$  |
| LYVE1      | Wilcoxon       | $H_0 : \theta_{Grupo0} - \theta_{Grupo1} = 0$ | 1.845e-10 | Se rechaza  $H_0$ |
| REG1B      | Wilcoxon       | $H_0 : \theta_{Grupo0} - \theta_{Grupo1} = 0$ | 0.07389   | Se acepta  $H_0$  |
| TFF1       | Wilcoxon       | $H_0 : \theta_{Grupo0} - \theta_{Grupo1} = 0$ | 5.53e-05  | Se rechaza  $H_0$ |


```{r}

min( datafinal$age)
```
\begin{table}[]
\begin{tabular}{lll}
\hline
\textbf{} & Variables Utilizadas & AUC \\ \hline
Modelo 1  & LYVE1                         & 0.5968       \\
Modelo 2  & TFF1                          & 0.6572       \\
Modelo 3  & LYVE1 + TFF1                  & 0.7204       \\ \hline
\end{tabular}
\end{table}


\begin{table}[]
\begin{tabular}{ll}
\hline
\multicolumn{2}{l}{LYVE1D} \\ \hline
0           & 93           \\
1           & 28           \\ \hline
\end{tabular}
\end{table}


\begin{table}[]
\begin{tabular}{ll}
\hline
\multicolumn{2}{l}{TFF1D} \\ \hline
0          & 117          \\
1          & 8            \\ \hline
\end{tabular}
\end{table}